ACORDAO-COMPLETO-2523983

ACÓRDÃO 819/2022 ATA 3/2022 - PRIMEIRA CÂMARA

VISTOS, relatados e discutidos estes autos de tomada de contas especial instaurada pelo Fundo Nacional de Saúde/Ministério da Saúde em desfavor dos Srs. Donizete Antônio de Oliveira e Eduardo Frederico Fouquet, ex-prefeitos do município de Eldorado/SP, e CMM Comércio de Materiais Médicos e Medicamentos Ltda, relativa à aplicação irregular dos recursos federais repassados ao município por meio do convênio 00793/2009 celebrado com o Ministério da Saúde.
ACORDAM os ministros do Tribunal de Contas da União, reunidos em sessão da 1ª Câmara, diante das razões expostas pelo relator, em:
9.1. considerar revéis, para todos os efeitos, os Srs. Donizete Antônio de Oliveira e Eduardo Frederico Fouquet e CMM Comércio de Materiais Médicos e Medicamentos Ltda., nos termos do art. 12, § 3º, da Lei 8.443/1992, dando-se prosseguimento ao processo;
9.2. julgar irregulares as contas dos Srs. Donizete Antônio de Oliveira e Eduardo Frederico Fouquet e, com fundamento no art. 16, III, "b" e "c", da Lei 8.443/1992, condená-los solidariamente  com a sociedade empresária CMM Comércio de Materiais Médicos e Medicamentos Ltda. ao pagamento das quantias a seguir indicadas, atualizadas monetariamente e acrescidas de juros de mora, calculados a partir das datas especificadas até a data do efetivo recolhimento, fixando o prazo de 15 (quinze) dias, a contar da notificação, para que comprove, perante o Tribunal (art. 214, III, "a", do RI/TCU) , o recolhimento das dívidas aos cofres do Fundo Nacional de Saúde, na forma da legislação em vigor:
	Data de ocorrência
	Valor histórico (R$) 
	Tipo da parcela

	19/11/2010
	98.000,00
	Débito

	13/12/2011
	3.490,02
	Crédito

	6/5/2013
	2.000,00
	Crédito

	6/5/2013
	119,40
	Crédito

	6/5/2013
	13,50
	Crédito

	8/10/2014
	4.573,68
	Crédito

	29/12/2014
	4.573,68
	Crédito

	29/12/2014
	4.573,68
	Crédito

	29/12/2014
	4.573,68
	Crédito

	28/1/2015
	4.573,68
	Crédito

	27/2/2015
	4.573,68
	Crédito

	30/4/2015
	4.573,68
	Crédito

	30/4/2015
	4.573,68
	Crédito

	30/6/2015
	4.573,68
	Crédito

	30/6/2015
	4.573,68
	Crédito

	30/3/2016
	5.412,37
	Crédito

	29/4/2016
	5.412,37
	Crédito

9.3. aplicar, individualmente, aos Srs. Donizete Antônio de Oliveira e Eduardo Frederico Fouquet e à CMM Comércio de Materiais Médicos e Medicamentos Ltda. a multa prevista no art. 57 da Lei 8.443/1992, c/c o art. 267 do RI/TCU, no valor de R$ 20.000,00 (vinte mil reais) , fixando-lhe o prazo de 15 (quinze) dias, a contar da notificação, para que comprove, perante o Tribunal (art. 214, III, "a" do RI/TCU) , o recolhimento da dívida aos cofres do Tesouro Nacional, atualizada monetariamente desde a data deste acórdão até a do efetivo recolhimento, se for paga após o vencimento, na forma da legislação em vigor;
9.4. autorizar, desde logo, se requerido, com fundamento no art. 26, da Lei 8.443/1992, c/c o art. 217, §§ 1º e 2º, do RI/TCU, o parcelamento das dívidas em até 36 parcelas, incidindo, sobre cada parcela, corrigida monetariamente, os correspondentes acréscimos legais, fixando-lhes o prazo de 15 (quinze) dias, a contar do recebimento da notificação, para comprovarem, perante o Tribunal, o recolhimento da primeira parcela, e de 30 (trinta) dias, a contar da parcela anterior, para comprovarem o recolhimento das demais parcelas, devendo incidir, sobre cada valor mensal, atualizado monetariamente, os juros de mora devidos, no caso do débito, na forma prevista na legislação em vigor, alertando os responsáveis de que a falta de comprovação do pagamento de qualquer parcela importará o vencimento antecipado do saldo devedor, nos termos do art. 217, § 2º, do RI/TCU;
9.5. autorizar, desde logo, nos termos dos arts. 219, II, do RI/TCU e 28, II, da Lei 8.443/1992, a cobrança judicial das dívidas, caso não atendidas as notificações;
9.6. encaminhar cópia da deliberação à Procuradoria da República no Estado de São Paulo, em cumprimento ao disposto no § 3º do art. 16, da Lei 8.443/1992.
9.7. enviar cópia deste acórdão ao Tribunal de Contas do Estado de São Paulo, ao Ministério Público do Estado de São Paulo e à Câmara Municipal de Eldorado/SP, para adoção das medidas que entenderem pertinentes, haja vista a quitação de parcelas do débito apurado nesta tomada de contas especial, de responsabilidade de gestores municipais e da empresa contratada, com recursos do município.

Tomada de contas especial instaurada pelo Fundo Nacional de Saúde - MS, em razão de não comprovação da regular aplicação dos recursos repassados pela União, por meio do convênio  que teve como objeto aquisição de medicamentos para programas de saúde para Município de Eldorado-SP.

Primeira Câmara

Fundo Nacional de Saúde/MS.

3. Interessados/Responsáveis:
3.1. Responsáveis: CMM Comércio de Materiais Médicos e Medicamentos Ltda. (08.493.445/0001-62); Donizete Antônio de Oliveira (XXX.268.878-XX); Eduardo Frederico Fouquet (XXX.457.568-XX).

13.1. Ministros presentes: Walton Alencar Rodrigues (Presidente), Benjamin Zymler, Vital do Rêgo e Jorge Oliveira.
13.2. Ministros-Substitutos presentes: Augusto Sherman Cavalcanti e Weder de Oliveira (Relator).

WEDER DE OLIVEIRA

Reproduzo a seguir, com os ajustes de forma, a instrução da Secretaria de Controle Externo de Tomada de Contas Especial (Secex-TCE) [footnoteRef:2]: [2:  Peça 82.] 
"INTRODUÇÃO
Cuidam os autos de tomada de contas especial instaurada por Fundo Nacional de Saúde - MS, em desfavor de Donizete Antonio de Oliveira (CPF: XXX.268.878-XX) , Eduardo Frederico Fouquet (CPF: XXX.457.568-XX) e CMM Comércio de Materiais Médicos e Medicamentos Ltda (CNPJ: 08.493.445/0001-62) , em razão de não comprovação da regular aplicação dos recursos repassados pela União realizadas por meio do Convênio 00793/2009, registro Siafi 723413, (peça 8) firmado entre o Ministério da Saúde e o município de Eldorado - SP, e que tinha por objeto o instrumento descrito como 'Aquisição de medicamentos para programas de saúde do Município de Eldorado.'.
HISTÓRICO
Em 8/6/2020, com fundamento na IN/TCU 71/2012, alterada pela IN/TCU 76/2016 e DN/TCU 155/2016, o dirigente da instituição Fundo Nacional de Saúde - MS autorizou a instauração da tomada de contas especial (peça 1) . O processo foi registrado no sistema e-TCE com o número 739/2020.
O Convênio 00793/2009, registro Siafi 723413, foi firmado no valor de R$ 100.000,00, sendo R$ 98.000,00 à conta do concedente e R$ 2.000,00 referentes à contrapartida do convenente. Teve vigência de 31/12/2009 a 17/11/2011, com prazo para apresentação da prestação de contas em 17/11/2011. Os repasses efetivos da União totalizaram R$ 98.000,00 (peça 7) .
A prestação de contas e complementações enviadas foram analisadas por meio dos documentos constantes nas peças 17, 18 e 20.
O fundamento para a instauração da Tomada de Contas Especial, conforme consignado na matriz de responsabilização elaborada pelo tomador de contas, foi a constatação da seguinte irregularidade: 
Apresentação de documentação inidônea a título de comprovação de despesas relativas ao convênio descrito como 'Aquisição de medicamentos para programas de saúde do Município de Eldorado.'; Impugnação total das despesas do Convênio nº . 723413/2015 SICONV, por motivo de aquisição de medicamentos sem a identificação dos números de lote, estando em desconformidade com o disposto no Inciso X do Artigo 13 da Portaria ANVISA n° 802, de 08/10/1998. Não cumprimento do Termo de Parcelamento 115/2014.
Os responsáveis arrolados na fase interna foram devidamente comunicados e, diante da ausência de justificativas suficientes para elidir a irregularidade e da não devolução dos recursos, instaurou-se a tomada de contas especial.
No relatório (peça 36) , o tomador de contas concluiu que o prejuízo importaria no valor original de R$ 35.815,54, imputando-se a responsabilidade a Donizete Antonio de Oliveira, Prefeito Municipal, no período de 1/1/2009 a 31/12/2012, na condição de ordenador de despesas e Eduardo Frederico Fouquet, Prefeito Municipal, no período de 1/5/2013 a 31/12/2016, na condição de gestor dos recursos.
Em 9/7/2020, a Controladoria-Geral da União emitiu o relatório de auditoria (peça 39) , em concordância com o relatório do tomador de contas. O certificado de auditoria e o parecer do dirigente do órgão de controle interno concluíram pela irregularidade das presentes contas (peças 40 e 41) .
Em 6/8/2020, o ministro responsável pela área atestou haver tomado conhecimento das conclusões contidas no relatório e certificado de auditoria, bem como do parecer conclusivo do dirigente do órgão de controle interno, manifestando-se pela irregularidade das contas, e determinou o encaminhamento do processo ao Tribunal de Contas da União (peça 42) .
Na instrução inicial (peça 46) , analisando-se os documentos nos autos, concluiu-se pela necessidade de realização de citação para a seguinte irregularidade: 
Irregularidade 1: não comprovação da boa e regular aplicação dos recursos federais repassados pelo Ministério da Saúde ao Município de Eldorado-SP por força do Convênio 793/2009 (Siconv 723413) ,  objeto 'Aquisição de medicamentos para programas de saúde do Município de Eldorado', por motivo de aquisição de medicamentos sem a identificação dos números dos lotes, estando em desconformidade com o disposto no Inciso X do Artigo 13 da Portaria ANVISA n° 802, de 08/10/1998 e não cumprimento do Termo de Parcelamento da Dívida 115/2014. 
Evidências da irregularidade: documentos técnicos presentes nas peças 8, 11, 12, 13, 14, 15, 16, 17, 18, 19, 20, 29 e 30.
Normas infringidas: Constituição Federal, artigo 70, parágrafo único; Decreto Lei 200, de 25/5/1967, art. 93; Decreto 93.872, de 23/12/1986, art. 148; Decreto 6.170, de 25/07/2007; Portaria Interministerial 127, de 29/5/2008; Portaria ANVISA 802, de 08/10/1998; Portaria MS 1.751/2002.
Débitos relacionados aos responsáveis Donizete Antonio de Oliveira (CPF: XXX.268.878-XX) , CMM Comércio de Materiais Médicos e Medicamentos Ltda.  (CNPJ: 08.493.445/0001-62) e Eduardo Frederico Fouquet (CPF: XXX.457.568-XX) :
	Data de ocorrência
	Valor histórico (R$) 
	Identificador da parcela

	19/11/2010
	98.000,00
	D1

	13/12/2011
	3.490,02
	C1

	6/5/2013
	2.000,00
	C2

	6/5/2013
	119,40
	C3

	6/5/2013
	13,50
	C4

	8/10/2014
	4.573,68
	C5

	29/12/2014
	4.573,68
	C6

	29/12/2014
	4.573,68
	C7

	29/12/2014
	4.573,68
	C8

	28/1/2015
	4.573,68
	C9

	27/2/2015
	4.573,68
	C10

	30/4/2015
	4.573,68
	C11

	30/4/2015
	4.573,68
	C12

	30/6/2015
	4.573,68
	C13

	30/6/2015
	4.573,68
	C14

	30/3/2016
	5.412,37
	C15

	29/4/2016
	5.412,37
	C16

Cofre credor: Fundo Nacional de Saúde - MS.
Responsável: Donizete Antonio de Oliveira (CPF: XXX.268.878-XX) .
Conduta: na parcela D1 - deixar de apresentar completa documentação comprobatória das despesas relativas ao instrumento em questão, adquirir medicamentos sem a identificação dos números de lote, estando em desconformidade com o disposto no Inciso X do Artigo 13 da Portaria ANVISA n° 802, de 8/10/1998, conforme apontado no Parecer SICONV n° 141, de 13/4/2015.
Nexo de causalidade: A não apresentação da completa documentação a título de comprovação de despesa, no âmbito do instrumento em questão, impede a demonstração do nexo causal entre os recursos repassados e a referida despesa e, consequentemente, resulta em presunção de prejuízo ao erário.
Culpabilidade: não há excludentes de ilicitude, de culpabilidade e de punibilidade; é razoável supor que o responsável tinha consciência da ilicitude de sua conduta; era exigível conduta diversa da praticada, qual seja, apresentar documentação idônea a título de comprovar as despesas relativas ao instrumento, com as respectivas numerações dos lotes. 
Responsável: CMM Comércio de Materiais Médicos e Medicamentos Ltda.  (CNPJ: 08.493.445/0001-62) .
Conduta: na parcela D1 - não comprovar a entrega dos medicamentos vendidos ao Município de Eldorado-SP, deixando de fazer constar da nota fiscal os respectivos números de lotes de fabricação dos medicamentos (DANFE 000.000.112, Série 1, de 23/2/2011) , o qual não recebeu o devido ateste.
Nexo de causalidade: O recebimento de recursos públicos relativos a venda de medicamentos, sem contar o número dos lotes na nota fiscal e sem o devido ateste, resulta em presunção de dano ao erário, tendo em vista que não é possível confirmar que as mercadorias vendidas foram entregues ao comprador.
Culpabilidade: não há excludentes de ilicitude, de culpabilidade e de punibilidade; é razoável supor que os responsáveis pela pessoa jurídica tinham consciência da ilicitude de suas condutas; era exigível conduta diversa da praticada, qual seja, apresentar a nota fiscal com a respectiva numeração dos lotes. 
Responsável: Eduardo Frederico Fouquet (CPF: XXX.457.568-XX) .
Conduta: na parcela D1 - deixar de dar cumprimento total ao Termo de Parcelamento 115/2014.
Nexo de causalidade: Ao deixar de pagar as parcelas acordadas, infringiu o termo de parcelamento assinado pelo próprio, resultando em dano ao erário federal.
Culpabilidade: não há excludentes de ilicitude, de culpabilidade e de punibilidade; é razoável supor que o responsável tinha consciência da ilicitude de sua conduta; era exigível conduta diversa da praticada, qual seja, dar completo cumprimento ao termo de parcelamento. 
Encaminhamento: citação.
Os fundamentos que ampararam o encaminhamento proposto naquela instrução foram assim descritos (peça 46, p. 3-5) :
18.1.1. 	Fundamentação para o encaminhamento: 
18.1.1.1.	 Em relação aos números dos lotes dos medicamentos no documento fiscal, o TCU tem se pronunciado que tal requisito é essencial para o controle e posterior verificação pelos órgãos de controle como forma de rastrear e comprovar a origem e a existência dos produtos, como explicado a seguir em trecho do Voto do Ministro Augusto Nardes que embasou o Acórdão 8337/2018-TCU-Segunda Câmara:
'8. No mérito, os argumentos apresentados nos recursos não lograram comprovar a efetiva entrega dos medicamentos adquiridos com recursos federais dos convênios.
9. Descabidas as alegações da empresa [omissis] de que desconhecia os termos da Portaria da Anvisa nº 802/1998, que instituiu o Sistema de Controle e Fiscalização de toda a cadeia de produção, distribuição e entrega de produtos farmacêuticos, e que exige a aposição do número dos lotes dos medicamentos na nota fiscal emitida, como forma de rastrear e comprovar a origem e a existência dos produtos, nos termos de seu artigo 13, X, e §§ 1º e 2º:
'Art. 13 As empresas autorizadas como distribuidoras tem o dever de:
...
X - Somente efetuar as transações comerciais através de nota fiscal que conterá obrigatoriamente o número dos lotes dos produtos farmacêuticos.
§ 1º Na impossibilidade de cumprir com o determinado do inciso X do artigo 13 deste regulamento, as empresas distribuidoras deverão adotar uma das seguintes alternativas:
a - Impressão pelo sistema de 'Jato de tinta', no cartucho do medicamento (embalagem secundária) , do logotipo da empresa distribuidora, ou sua identificação;
b - Acrescentar ao cartucho (embalagem secundária) uma etiqueta autocolante e autodestrutiva, contendo o logotipo da empresa distribuidora ou sua identificação.
§ 2º O prazo para cumprimento ao disposto no inciso X e, alternativamente no seu parágrafo primeiro, incisos a e b, é até o dia 08 de fevereiro de 1.999.
18.1.1.2.	 Contudo, o TCU também já se pronunciou que a falta da numeração dos lotes dos medicamentos no documento fiscal, isoladamente, não enseja a imputação de débito, assim como a nota fiscal desacompanhada de outras evidências também não tem o condão de comprovar que os medicamentos tenham sido entregues ao destinatário, conforme voto condutor do Acórdão 818/2019-TCU-Segunda Câmara (rel. min. Marcos Bemquerer) : 
10. Cumpre destacar que apenas a existência de nota fiscal, desacompanhada de qualquer evidência de recebimento, é insuficiente para afastar a possibilidade de ter havido pagamento sem a devida contraprestação do serviço, que poderia ter sido demonstrada mediante comprovantes da entrega dos medicamentos à prefeitura, da entrada no estoque e saída deste ou, mesmo, da distribuição aos usuários do SUS.
11. Acrescente-se, ainda, que a falta de indicação dos lotes dos produtos na nota fiscal, embora isoladamente não possa ensejar imputação de débito, caracteriza descumprimento da norma da Anvisa, sendo que as empresas fornecedoras de medicamentos não podem alegar mero desconhecimento de portaria específica disciplinadora do controle sanitário na produção, distribuição, transporte de produtos farmacêuticos, ramo de atuação dessas empresas.
18.1.1.3.	 No caso concreto tratado nestes autos, o único pretenso comprovante apresentado pela convenente é a nota fiscal sem o número dos lotes e sem o devido atesto do recebimento dos medicamentos (peça 12) . Assim, por essa irregularidade, cabe chamar aos autos o prefeito do município à época da irregularidade, Sr. Donizete Antonio de Oliveira (CPF: XXX.268.878-XX) , bem como a empresa contratada, sociedade empresária CMM Comércio de Materiais Médicos e Medicamentos Ltda. EPP (CNPJ 08.493.445/0001-62) .
18.1.1.4.	 Acerca do débito ora discutido, foi firmado, em 16/10/2014, o Termo de Parcelamento 000115/2014, com base na Portaria MS 1.751/2002, para pagamento em 30 (trinta) parcelas mensais no valor de R$ 4.573,68. O devedor responsável pelos pagamentos era o município de Eldorado. Foram quitadas 12 (doze) parcelas.
18.1.1.5.	 Embora tenha constado do termo de parcelamento, o município não deveria ter sido o responsável pelos pagamentos, haja vista que não se verificou nenhum benefício daquela municipalidade com os recursos do convênio. Assim, quando do mérito deste processo, cabe notificar o Tribunal de Contas do Estado de São Paulo acerca dessa irregularidade, a fim de que adote as medidas que entender necessárias para que os responsáveis ressarçam os cofres municipais.
18.1.1.6.	 No que se refere ao parcelamento firmado e descumprido em parte pela municipalidade, tem-se que ele não poderia ter sido realizado para quitação com recursos oriundos dos cofres daquela municipalidade, mas sim com a responsabilização dos gestores municipais faltosos.
18.1.1.7.	 Embora se admita que débitos pessoais do gestor pagos com recursos municipais gera incentivo a irregularidades e desvios de recursos, bem como custos adicionais aos entes federados (a devolução dos recursos ao município demandará novas ações de conhecimento e de execução contra o gestor, quando já se tem um título executivo pronto) , a jurisprudência é mansa no sentido de considerar quitada a dívida do gestor, mesmo que paga com recursos municipais (Acórdão 110/1996-TCU-Segunda Câmara, rel. José Antônio; 450/2001-1ª Câmara, rel. Guilherme Palmeira; 1135/2004-1ª Câmara, rel. Marcos Bemquerer; 4201/2014-1ª Câmara, rel. Weder de Oliveira; 7758/2019-2ª Câmara, rel. Marcos Bemquerer) .
18.1.1.8.	 Vale citar trecho do Voto do Acórdão 450/2001-TCU-Primeira Câmara, cujo entendimento foi de considerar quitada a dívida, mas expedir quitação ao município, e não ao gestor responsável:
Voto
Com efeito, o responsável não demonstrou ter aplicado os recursos recebidos no objeto pactuado, razão por que as suas contas devem ser julgadas irregulares, mas sem débito, ante o recolhimento efetuado, com recursos da Prefeitura Municipal de Itaipé/MG, pelo prefeito sucessor, consoante se observa da cópia do 'Recibo de Depósito' em favor do Ministério da Previdência e Assistência Social (fl. 52) .
Como a dívida foi paga com recursos municipais, a quitação deve ser dada à própria prefeitura, consoante inúmeras decisões adotadas em situações análogas à presente, cabendo comunicar o fato à Câmara Municipal e ao Tribunal de Contas do Estado de Minas Gerais, para adoção das medidas cabíveis.
18.1.1.9. 	Em que pese aceitar a quitação do débito, as decisões mandam que seja dado conhecimento ao Tribunal de Contas do Município, ao Ministério Público Estadual e à Câmara Municipal, para que adotem as providências que entenderem pertinentes.
18.1.1.10.	 Perante a jurisprudência referida, entende-se por conhecer como créditos as parcelas quitadas do termo de parcelamento.
18.1.1.11.	 Não obstante, na linha da jurisprudência, quando do mérito destas contas, cabe enviar cópia dos autos ao Tribunal de Contas do Estado de São Paulo - TCE/SP, ao Ministério Público do Estado de São Paulo e à Câmara Municipal de Eldorado/SP, para adoção das medidas que entenderem pertinentes, quanto ao pagamento de parte do débito pessoal do gestor com recursos municipais.
Verifica-se, assim, que, apesar de o tomador de contas não haver incluído CMM Comércio de Materiais Médicos e Medicamentos Ltda.  como responsável neste processo, após análise realizada sobre a documentação acostada aos autos, conclui-se que sua responsabilidade deve ser incluída, uma vez que há evidências de que tenha tido participação na irregularidade aqui verificada.
Em cumprimento ao pronunciamento da unidade (peça 47) , foi efetuada citação dos responsáveis, nos moldes adiante:
a)  Donizete Antonio de Oliveira - promovida a citação do responsável, conforme delineado adiante:
	Comunicação: Ofício 0754/2021 - Seproc (peça 51) 
Data da Expedição: 26/1/2021
Data da Ciência: não houve (Recusado) (peça 58) 
Observação: Ofício enviado para o endereço do responsável, conforme pesquisa na base de dados no sistema da Receita Federal, custodiada pelo TCU.
	
	Comunicação: Ofício 29737/2021 - Seproc (peça 70) 
Data da Expedição: 23/6/2021
Data da Ciência: 30/6/2021 (peça 73) 
Nome Recebedor: Maria Ap. G. Costa
Observação: Ofício enviado para o endereço do responsável, conforme pesquisa na base de dados no sistema da Receita Federal, custodiada pelo TCU (peças 50 e 59) .
Fim do prazo para a defesa: 15/7/2021
	
	Comunicação: Ofício 32339/2021 - Seproc (peça 69) 
Data da Expedição: 23/6/2021
Data da Ciência: 30/6/2021 (peça 76) 
Nome Recebedor: Maria Ap. G. Costa
Observação: Ofício enviado para o endereço do responsável, conforme pesquisa na base de dados no sistema da Receita Federal, custodiada pelo TCU (peças 50 e 59) .
Fim do prazo para a defesa: 15/7/2021
	
	Comunicação: Ofício 32340/2021 - Seproc (peça 68) 
Data da Expedição: 23/6/2021
Data da Ciência: 30/6/2021 (peça 75) 
Nome Recebedor: Maria Ap. G. Costa
Observação: Ofício enviado para o endereço do responsável, conforme pesquisa na base de dados no sistema da Receita Federal, custodiada pelo TCU (peças 50 e 59) .
Fim do prazo para a defesa: 15/7/2021
	
	Comunicação: Ofício 32341/2021 - Seproc (peça 67) 
Data da Expedição: 23/6/2021
Data da Ciência: 30/6/2021 (peça 72) 
Nome Recebedor: Maria Ap. G. Costa
Observação: Ofício enviado para o endereço do responsável, conforme pesquisa na base de dados no sistema da Receita Federal, custodiada pelo TCU (peças 50 e 59) .
Fim do prazo para a defesa: 15/7/2021
	
	Comunicação: Ofício 32342/2021 - Seproc (peça 66) 
Data da Expedição: 23/6/2021
Data da Ciência: 30/6/2021 (peça 74) 
Nome Recebedor: Maria Ap. G. Costa
Observação: Ofício enviado para o endereço do responsável, conforme pesquisa na base de dados no sistema da Receita Federal, custodiada pelo TCU (peças 50 e 59) .
Fim do prazo para a defesa: 15/7/2021
	
b)  Eduardo Frederico Fouquet - promovida a citação do responsável, conforme delineado adiante:
	Comunicação: Ofício 0757/2021 - Seproc (peça 54) 
Data da Expedição: 26/1/2021
Data da Ciência: 4/2/2021 (peça 57) 
Nome Recebedor: o próprio
Observação: Ofício enviado para o endereço do responsável, conforme pesquisa na base de dados no sistema da Receita Federal, custodiada pelo TCU (peça 48) .
Fim do prazo para a defesa: 19/2/2021
	
c)  CMM Comércio de Materiais Médicos e Medicamentos Ltda.  - promovida a citação do responsável, conforme delineado adiante:
	Comunicação: Ofício 0755/2021 - Seproc (peça 52) 
Data da Expedição: 26/1/2021
Data da Ciência: não houve (Endereço insuficiente) (peça 55) 
Observação: Ofício enviado para o endereço do responsável, conforme pesquisa na base de dados no sistema da Receita Federal, custodiada pelo TCU (peça 49) .
	
	Comunicação: Ofício 0756/2021 - Seproc (peça 53) 
Data da Expedição: 26/1/2021
Data da Ciência: não houve (Mudou-se) (peça 56) 
Observação: Ofício enviado para o endereço do responsável, conforme pesquisa na base de dados no sistema da Receita Federal, custodiada pelo TCU (peça 49) .
	
	Comunicação: Ofício 19098/2021 - Seproc (peça 63) 
Data da Expedição: 13/5/2021
Data da Ciência: não houve (Ausente) (peça 64) 
Observação: Ofício enviado para o endereço do responsável, conforme pesquisa na base de dados no sistema da Receita Federal, custodiada pelo TCU (peça 62) .
	
	Comunicação: Ofício 29740/2021 - Seproc (peça 65) 
Data da Expedição: 22/6/2021
Data da Ciência: não houve (Endereço insuficiente) (peça 71) 
Observação: Ofício enviado para o endereço do responsável, conforme pesquisa na base de dados no sistema da Receita Federal, custodiada pelo TCU (peça 62) .
	
	Comunicação: Ofício 53172/2021 - Seproc (peça 77) 
Data da Expedição: 22/9/2021
Data da Ciência: não houve (Endereço insuficiente) (peça 78) 
Observação: Ofício enviado para o endereço do responsável, conforme pesquisa na base de dados no sistema da Receita Federal, custodiada pelo TCU (peça 62) .
	
	Comunicação: Edital 1435/2021 - Seproc (peça 79) 
Data da Publicação: 4/11/2021 (peça 80) 
Fim do prazo para a defesa: 19/11/2021
	
Conforme Despacho de Conclusão das Comunicações Processuais (peça 81) , as providências inerentes às comunicações processuais foram concluídas. 
Transcorrido o prazo regimental, os responsáveis Donizete Antonio de Oliveira, Eduardo Frederico Fouquet e CMM Comércio de Materiais Médicos e Medicamentos Ltda. permaneceram silentes, devendo ser considerados reveis, nos termos do art. 12, § 3º, da Lei 8.443/1992.
ANÁLISE DOS PRESSUPOSTOS DE PROCEDIBILIDADE DA IN/TCU 71/2012
Avaliação de Viabilidade do Exercício do Contraditório e Ampla Defesa
 Verifica-se que não houve o transcurso de mais de dez anos desde o fato gerador sem que tenha havido a notificação dos responsáveis pela autoridade administrativa federal competente (art. 6º, inciso II, c/c art. 19 da IN/TCU 71/2012, modificada pela IN/TCU 76/2016) , uma vez que o fato gerador da irregularidade sancionada ocorreu em 23/2/2011 (data da emissão da Nota Fiscal) , e os responsáveis foram notificados sobre a irregularidade pela autoridade administrativa competente conforme abaixo:
0. Donizete Antonio de Oliveira, por meio do ofício acostado à peça 23, recebido em 15/5/2019, conforme AR (peça 24) .
0. Eduardo Frederico Fouquet, por meio do ofício acostado à peça 25, recebido em 16/4/2015, conforme AR (peça 26) .
0. CMM Comércio de Materiais Médicos e Medicamentos Ltda., responsável não notificado na fase interna.
Valor de Constituição da TCE 	
 Verifica-se, ainda, que o valor atualizado do débito apurado (sem juros) em 1/1/2017 é de R$ 108.495,48, portanto superior ao limite mínimo de R$ 100.000,00, na forma estabelecida conforme os arts. 6º, inciso I, e 19 da IN/TCU 71/2012, modificada pela IN/TCU 76/2016. 
OUTROS PROCESSOS/DÉBITOS NOS SISTEMAS DO TCU COM OS MESMOS RESPONSÁVEIS
 Informa-se que não foi encontrado débito imputável aos responsáveis em outros processos no Tribunal.
 A tomada de contas especial está, assim, devidamente constituída e em condição de ser instruída.
EXAME TÉCNICO
Da validade das notificações:
 Preliminarmente, cumpre tecer breves considerações sobre a forma como são realizadas as comunicações processuais no TCU. A esse respeito, destacam-se o art. 179, do Regimento Interno do TCU (Resolução 155, de 4/12/2002) e o art. 4º, inciso III, § 1º, da Resolução TCU 170, de 30 de junho de 2004, in verbis:
Art. 179. A citação, a audiência ou a notificação, bem como a comunicação de diligência, farse-ão:
I - mediante ciência da parte, efetivada por servidor designado, por meio eletrônico, fac-símile, telegrama ou qualquer outra forma, desde que fique confirmada inequivocamente a entrega da comunicação ao destinatário;
II - mediante carta registrada, com aviso de recebimento que comprove a entrega no endereço do destinatário;
III - por edital publicado no Diário Oficial da União, quando o seu destinatário não for localizado
 (...) 
Art. 3º As comunicações serão dirigidas ao responsável, ou ao interessado, ou ao dirigente de órgão ou entidade, ou ao representante legal ou ao procurador constituído nos autos, com poderes expressos no mandato para esse fim, por meio de:
I - correio eletrônico, fac-símile ou telegrama;
II - servidor designado;
III - carta registrada, com aviso de recebimento;
IV - edital publicado no Diário Oficial da União, quando o seu destinatário não for localizado, nas hipóteses em que seja necessário o exercício de defesa.
Art. 4º. Consideram-se entregues as comunicações:
I - efetivadas conforme disposto nos incisos I e II do artigo anterior, mediante confirmação da ciência do destinatário;
II - realizadas na forma prevista no inciso III do artigo anterior, com o retorno do aviso de recebimento, entregue comprovadamente no endereço do destinatário;
III - na data de publicação do edital no Diário Oficial da União, quando realizadas na forma prevista no inciso IV do artigo anterior.
§ 1º O endereço do destinatário deverá ser previamente confirmado mediante consulta aos sistemas disponíveis ao Tribunal ou a outros meios de informação, a qual deverá ser juntada ao respectivo processo.
 (...) 
 Bem se vê, portanto, que a validade da citação via postal não depende de que o aviso de recebimento seja assinado pelo próprio destinatário da comunicação, o que dispensa, no caso em tela, a entrega do AR em 'mãos próprias'. A exigência da norma é no sentido de o Tribunal verificar se a correspondência foi entregue no endereço correto, residindo aqui a necessidade de certeza inequívoca. 
 Não é outra a orientação da jurisprudência do TCU, conforme se verifica dos julgados a seguir transcritos:
São válidas as comunicações processuais entregues, mediante carta registrada, no endereço correto do responsável, não havendo necessidade de que o recebimento seja feito por ele próprio (Acórdão 3648/2013-TCU-Segunda Câmara, Relator Min. José Jorge) ;
É prescindível a entrega pessoal das comunicações pelo TCU, razão pela qual não há necessidade de que o aviso de recebimento seja assinado pelo próprio destinatário. Entregandose a correspondência no endereço correto do destinatário, presume-se o recebimento da citação. (Acórdão 1019/2008-TCU-Plenário, Relator Min. Benjamin Zymler) ;
As comunicações do TCU, inclusive as citações, deverão ser realizadas mediante Aviso de Recebimento - AR, via Empresa Brasileira de Correios e Telégrafos, bastando para sua validade que se demonstre que a correspondência foi entregue no endereço correto. (Acórdão 1526/2007-TCU-Plenário, Relator Min. Aroldo Cedraz) .
A validade do critério de comunicação processual do TCU foi referendada pelo Supremo Tribunal Federal, nos termos do julgamento do MS-AgR 25.816/DF, por meio do qual se afirmou a desnecessidade da ciência pessoal do interessado, entendendo-se suficiente a comprovação da entrega do 'AR' no endereço do destinatário:
Ementa: agravo regimental. Mandado de segurança. Desnecessidade de intimação pessoal das decisões do tribunal de contas da união. art. 179 do regimento interno do TCU. Intimação do ato impugnado por carta registrada, iniciado o prazo do art. 18 da lei nº 1.533/51 da data constante do aviso de recebimento. Decadência reconhecida. Agravo improvido.
O envio de carta registrada com aviso de recebimento está expressamente enumerado entre os meios de comunicação de que dispõe o Tribunal de Contas da União para proceder às suas intimações.
O inciso II do art. 179 do Regimento Interno do TCU é claro ao exigir apenas a comprovação da entrega no endereço do destinatário, bastando o aviso de recebimento simples. 
Da revelia dos responsáveis Donizete Antonio de Oliveira, Eduardo Frederico Fouquet e CMM Comércio de Materiais Médicos e Medicamentos Ltda. 
No caso vertente, a citação de cada um dos responsáveis (Donizete Antonio de Oliveira, Eduardo Frederico Fouquet e CMM Comércio de Materiais Médicos e Medicamentos Ltda. ) se deu em endereços provenientes de pesquisas realizadas pelo TCU (vide parágrafos acima) , porquanto, devido ao insucesso de realizar a citação em endereços constantes na base de dados da Receita custodiada pelo TCU (peça 59) , buscou-se a notificação em endereços provenientes das bases de dados públicas custodiadas pelo TCU (TSE e Renach - peças 60, 61 e 62) e das bases de dados do próprio TCU. A entrega dos ofícios citatórios nesses endereços não ficou comprovada, razão pela qual promoveu-se a notificação por edital publicado no Diário Oficial da União (peça 79) 
Importante destacar que, antes de promover a citação por edital, para assegurar a ampla defesa, buscaram-se outros meios possíveis para localizar e citar os responsáveis, nos limites da razoabilidade, fazendo juntar aos autos informação comprobatória dos diferentes meios experimentados que restaram frustrados, tal como se demonstrou no item anterior da presente instrução (Acórdão 4851/2017-TCU-Primeira Câmara, Relator Min. Augusto Sherman) .
Nos processos do TCU, a revelia não leva à presunção de que seriam verdadeiras todas as imputações levantadas contra os responsáveis, diferentemente do que ocorre no processo civil, em que a revelia do réu opera a presunção da verdade dos fatos narrados pelo autor (Acórdão 1009/2018-TCU-Plenário, Relator Min. Bruno Dantas; 2369/2013 - TCU - Plenário, Relator Min. Benjamin Zymler e 2449/2013 - TCU - Plenário, Relator Min. Benjamin Zymler) . Dessa forma, a avaliação da responsabilidade do agente não pode prescindir da prova existente no processo ou para ele carreada. 
Ao não apresentar sua defesa, os responsáveis deixaram de produzir prova da regular aplicação dos recursos sob sua responsabilidade, em afronta às normas que impõem aos gestores públicos a obrigação legal de, sempre que demandados pelos órgãos de controle, apresentar os documentos que demonstrem a correta utilização das verbas públicas, a exemplo do contido no art. 93 do Decreto-Lei 200/1967: 'Quem quer que utilize dinheiros públicos terá de justificar seu bom e regular emprego na conformidade das leis, regulamentos e normas emanadas das autoridades administrativas competentes.' 
Mesmo as alegações de defesa não sendo apresentadas, considerando o princípio da verdade real que rege esta Corte, procurou-se buscar, em manifestações dos responsáveis na fase interna desta Tomada de Contas Especial, se havia algum argumento que pudesse ser aproveitado a seu favor. 
 Os argumentos apresentados na fase interna (peça 28) não elidem as irregularidades apontadas.
Em se tratando de processo em que a parte interessada não se manifestou acerca das irregularidades imputadas, não há elementos para que se possa efetivamente aferir e reconhecer a ocorrência de boa-fé na conduta dos responsáveis, podendo este Tribunal, desde logo, proferir o julgamento de mérito pela irregularidade das contas, conforme os termos dos §§ 2º e 6º do art. 202 do Regimento Interno do TCU. (Acórdão 2064/2011-TCU-Primeira Câmara (relator Min. Ubiratan Aguiar) , 6.182/2011-TCU-1ª Câmara (relator Min. Weber de Oliveira) , 4.072/2010-TCU-1ª Câmara (Relator Min. Valmir Campelo) , 1.189/2009-TCU-1ª Câmara (Relator Min. Marcos Bemquerer) , 731/2008-TCU-Plenário (Relator Min. Aroldo Cedraz) .
Dessa forma, os responsáveis Donizete Antonio de Oliveira, Eduardo Frederico Fouquet e CMM Comércio de Materiais Médicos e Medicamentos Ltda.  devem ser considerados revéis, nos termos do art. 12, § 3º, da Lei 8.443/1992, devendo as contas serem julgadas irregulares, condenando-os solidariamente ao débito apurado.
Prescrição da Pretensão Punitiva
 Vale ressaltar que a pretensão punitiva do TCU, conforme Acórdão 1441/2016-TCU-Plenário, Relator Min. Benjamin Zymler, que uniformizou a jurisprudência acerca dessa questão, subordina-se ao prazo geral de prescrição indicado no art. 205 do Código Civil, que é de dez anos, contado da data de ocorrência da irregularidade sancionada, nos termos do art. 189 do Código Civil, sendo este prazo interrompido pelo ato que ordenar a citação, a audiência ou a oitiva dos responsáveis.
No caso em exame, não ocorreu a prescrição, uma vez que a irregularidade sancionada ocorreu em 23/2/2011 (data da emissão da Nota Fiscal) , e o ato de ordenação da citação ocorreu em 13/1/2021, portanto em prazo inferior a dez anos.
CONCLUSÃO
 Em face da análise promovida na seção 'Exame Técnico', verifica-se que os responsáveis Donizete Antonio de Oliveira, Eduardo Frederico Fouquet e CMM Comércio de Materiais Médicos e Medicamentos Ltda.  não lograram comprovar a boa e regular aplicação dos recursos. Instados a se manifestar, optaram pelo silêncio, configurando a revelia, nos termos do § 3º, do art. 12, da Lei 8.443/1992. Ademais, inexistem nos autos elementos que demonstrem a boa-fé dos responsáveis ou a ocorrência de outras excludentes de culpabilidade.
Verifica-se também que houve a prescrição da pretensão punitiva, conforme análise já realizada.
 Tendo em vista que não constam dos autos elementos que permitam reconhecer a boa-fé dos responsáveis, sugere-se que as suas contas sejam julgadas irregulares, nos termos do art. 202, § 6º, do Regimento Interno do TCU, com a imputação do débito atualizado monetariamente e acrescido de juros de mora, nos termos do art. 202, § 1º do Regimento Interno do TCU, descontado o valor eventualmente recolhido, bem como a aplicação da multa prevista no art. 57 da Lei 8.443/1992.
Considerando que parte do débito discutido nesta TCE, de responsabilidade dos referidos gestores municipais em solidariedade com a empresa contratada, foi quitada com recursos municipais, conclui-se pela necessidade de envio de cópia do Acórdão que vier a ser proferido ao Tribunal de Contas do Estado de São Paulo, ao Ministério Público do Estado de São Paulo e à Câmara Municipal de Eldorado/SP, para adoção das medidas que entenderem pertinentes.
Por fim, como não houve elementos que pudessem modificar o entendimento acerca das irregularidades em apuração, mantém-se a matriz de responsabilização presente na peça 45.
PROPOSTA DE ENCAMINHAMENTO
Diante do exposto, submetemos os autos à consideração superior, propondo ao Tribunal:
a) considerar revéis os responsáveis Donizete Antonio de Oliveira (CPF: XXX.268.878-XX) , Eduardo Frederico Fouquet (CPF: XXX.457.568-XX) e CMM Comércio de Materiais Médicos e Medicamentos Ltda.  (CNPJ: 08.493.445/0001-62) , para todos os efeitos, dando-se prosseguimento ao processo, com fulcro no art. 12, § 3º, da Lei 8.443/1992; 
b) julgar irregulares, nos termos dos arts. 1º, inciso I, 16, inciso III, alíneas b e c, da Lei 8.443/1992, c/c os arts. 19 e 23, inciso III, da mesma Lei, as contas dos responsáveis Donizete Antonio de Oliveira (CPF: XXX.268.878-XX) , Eduardo Frederico Fouquet (CPF: XXX.457.568-XX) e CMM Comércio de Materiais Médicos e Medicamentos Ltda.  (CNPJ: 08.493.445/0001-62) , condenando-os solidariamente ao pagamento da importância a seguir especificada, atualizada monetariamente e acrescida dos juros de mora, calculada a partir da data discriminada até a data da efetiva quitação do débito, fixando-lhes o prazo de quinze dias, para que comprovem, perante o Tribunal, o recolhimento da referida quantia aos cofres do Fundo Nacional de Saúde - MS, nos termos do art. 23, inciso III, alínea 'a', da citada lei, c/c o art. 214, inciso III, alínea 'a', do Regimento Interno do TCU.  
		Débitos relacionados ao responsável Donizete Antonio de Oliveira (CPF: XXX.268.878-XX) em solidariedade com Eduardo Frederico Fouquet (CPF: XXX.457.568-XX) e CMM Comércio de Materiais Médicos e Medicamentos Ltda.  (CNPJ: 08.493.445/0001-62) :
	Data de ocorrência
	Valor histórico (R$) 
	Tipo da parcela

	19/11/2010
	98.000,00
	Débito

	13/12/2011
	3.490,02
	Crédito

	6/5/2013
	2.000,00
	Crédito

	6/5/2013
	119,40
	Crédito

	6/5/2013
	13,50
	Crédito

	8/10/2014
	4.573,68
	Crédito

	29/12/2014
	4.573,68
	Crédito

	29/12/2014
	4.573,68
	Crédito

	29/12/2014
	4.573,68
	Crédito

	28/1/2015
	4.573,68
	Crédito

	27/2/2015
	4.573,68
	Crédito

	30/4/2015
	4.573,68
	Crédito

	30/4/2015
	4.573,68
	Crédito

	30/6/2015
	4.573,68
	Crédito

	30/6/2015
	4.573,68
	Crédito

	30/3/2016
	5.412,37
	Crédito

	29/4/2016
	5.412,37
	Crédito

Valor atualizado do débito (com juros) em 6/12/2021: R$ 136.821,71.
c) aplicar aos responsáveis Donizete Antonio de Oliveira (CPF: XXX.268.878-XX) , Eduardo Frederico Fouquet (CPF: XXX.457.568-XX) e CMM Comércio de Materiais Médicos e Medicamentos Ltda.  (CNPJ: 08.493.445/0001-62) , a multa prevista no art. 57 da Lei 8.443/1992 c/c o art. 267 do Regimento Interno, com a fixação do prazo de quinze dias, a contar da notificação, para comprovarem, perante o Tribunal (art. 214, inciso III, alínea 'a', do Regimento Interno) , o recolhimento da dívida aos cofres do Tesouro Nacional, atualizada monetariamente desde a data do acórdão que vier a ser proferido até a do efetivo recolhimento, se for paga após o vencimento, na forma da legislação em vigor
d) autorizar, desde logo, a cobrança judicial das dívidas, caso não atendidas as notificações, na forma do disposto no art. 28, inciso II, da Lei 8.443/1992;
e) autorizar também, desde logo, se requerido, com fundamento no art. 26, da Lei 8.443, de 1992, c/c o art. 217, §§ 1º e 2º do Regimento Interno do TCU, o parcelamento da (s) dívida (s) em até 36 parcelas, incidindo, sobre cada parcela, corrigida monetariamente, os correspondentes acréscimos legais, fixando-lhe o prazo de quinze dias, a contar do recebimento da notificação, para comprovar, perante o Tribunal, o recolhimento da primeira parcela, e de trinta dias, a contar da parcela anterior, para comprovar os recolhimentos das demais parcelas, devendo incidir, sobre cada valor mensal, atualizado monetariamente, os juros de mora devidos, no caso do débito, na forma prevista na legislação em vigor, alertando os responsáveis de que a falta de comprovação do recolhimento de qualquer parcela importará o vencimento antecipado do saldo devedor, nos termos do § 2º do art. 217 do Regimento Interno deste Tribunal; 
f) enviar cópia do Acórdão que vier a ser proferido à Procuradoria da República no Estado de SP, nos termos do § 3º do art. 16 da Lei 8.443/1992, c/c o § 7º do art. 209 do Regimento Interno do TCU, para adoção das medidas cabíveis;
g) enviar cópia do Acórdão que vier a ser proferido ao Fundo Nacional de Saúde - MS e aos responsáveis, para ciência;
h) enviar cópia do Acórdão que vier a ser proferido à Tribunal de Contas do Estado de São Paulo, ao Ministério Público do Estado de São Paulo e à Câmara Municipal de Eldorado/SP, para adoção das medidas que entenderem pertinentes em suas respectivas áreas de competência, haja vista a quitação de parcelas do débito apurado nesta tomada de contas especial, de responsabilidade de gestores municipais e da empresa contratada, com recursos do município;
i) informar à Procuradoria da República no Estado de SP, ao Fundo Nacional de Saúde - MS, ao Tribunal de Contas do Estado de São Paulo, ao Ministério Público do Estado de São Paulo, à Câmara Municipal de Eldorado/SP e aos responsáveis que a deliberação, acompanhada do Relatório e do Voto que a fundamenta, está disponível para a consulta no endereço www.tcu.gov.br/acordaos, além de esclarecer que, caso requerido, o TCU poderá fornecer sem custos as correspondentes cópias, de forma impressa; e
j) informar à Procuradoria da República no Estado de SP e ao Ministério Público do Estado de São Paulo que, nos termos do parágrafo único do art. 62 da Resolução TCU 259/2014, os procuradores e membros do Ministério Público credenciados nesta Corte podem acessar os presentes autos de forma eletrônica e automática, ressalvados apenas os casos de eventuais peças classificadas como sigilosas, as quais requerem solicitação formal."
2.	O MP/TCU, representado pelo procurador Júlio Marcelo de Oliveira, manifestou-se nos seguintes termos[footnoteRef:3]: [3:  Peça 84.] 
"O Ministério Público de Contas, em face do que restou apurado nos autos, manifesta-se de acordo com a proposta de encaminhamento apresentada pela Secretaria de Tomada de Contas Especial (peças 82 e 83) , a seguir transcrita:
1. considerar revéis os responsáveis Donizete Antonio de Oliveira (CPF: XXX.268.878-XX) , Eduardo Frederico Fouquet (CPF: XXX.457.568-XX) e CMM Comércio de Materiais Médicos e Medicamentos Ltda. (CNPJ: 08.493.445/0001-62) , para todos os efeitos, dando-se prosseguimento ao processo, com fulcro no art. 12, § 3º, da Lei 8.443/1992; 
1. julgar irregulares, nos termos dos arts. 1º, inciso I, 16, inciso III, alíneas b e c, da Lei 8.443/1992, c/c os arts. 19 e 23, inciso III, da mesma Lei, as contas dos responsáveis Donizete Antonio de Oliveira (CPF: XXX.268.878-XX) , Eduardo Frederico Fouquet (CPF: XXX.457.568-XX) e CMM Comércio de Materiais Médicos e Medicamentos Ltda.  (CNPJ: 08.493.445/0001-62) , condenando-os solidariamente ao pagamento da importância a seguir especificada, atualizada monetariamente e acrescida dos juros de mora, calculada a partir da data discriminada até a data da efetiva quitação do débito, fixando-lhes o prazo de quinze dias, para que comprovem, perante o Tribunal, o recolhimento da referida quantia aos cofres do Fundo Nacional de Saúde - MS, nos termos do art. 23, inciso III, alínea 'a', da citada lei, c/c o art. 214, inciso III, alínea 'a', do Regimento Interno do TCU.  
Débitos relacionados ao responsável Donizete Antonio de Oliveira (CPF: XXX.268.878-XX) em solidariedade com Eduardo Frederico Fouquet (CPF: XXX.457.568-XX) e CMM Comércio de Materiais Médicos e Medicamentos Ltda.  (CNPJ: 08.493.445/0001-62) :
[vide tabela contida no item 40, alínea 'b' da instrução de peça 82] 
1. aplicar aos responsáveis Donizete Antonio de Oliveira (CPF: XXX.268.878-XX) , Eduardo Frederico Fouquet (CPF: XXX.457.568-XX) e CMM Comércio de Materiais Médicos e Medicamentos Ltda.  (CNPJ: 08.493.445/0001-62) , a multa prevista no art. 57 da Lei 8.443/1992 c/c o art. 267 do Regimento Interno, com a fixação do prazo de quinze dias, a contar da notificação, para comprovarem, perante o Tribunal (art. 214, inciso III, alínea 'a', do Regimento Interno) , o recolhimento da dívida aos cofres do Tesouro Nacional, atualizada monetariamente desde a data do acórdão que vier a ser proferido até a do efetivo recolhimento, se for paga após o vencimento, na forma da legislação em vigor
1.  autorizar, desde logo, a cobrança judicial das dívidas, caso não atendidas as notificações, na forma do disposto no art. 28, inciso II, da Lei 8.443/1992;
1.  autorizar também, desde logo, se requerido, com fundamento no art. 26, da Lei 8.443, de 1992, c/c o art. 217, §§ 1º e 2º do Regimento Interno do TCU, o parcelamento da (s) dívida (s) em até 36 parcelas, incidindo, sobre cada parcela, corrigida monetariamente, os correspondentes acréscimos legais, fixando-lhe o prazo de quinze dias, a contar do recebimento da notificação, para comprovar, perante o Tribunal, o recolhimento da primeira parcela, e de trinta dias, a contar da parcela anterior, para comprovar os recolhimentos das demais parcelas, devendo incidir, sobre cada valor mensal, atualizado monetariamente, os juros de mora devidos, no caso do débito, na forma prevista na legislação em vigor, alertando os responsáveis de que a falta de comprovação do recolhimento de qualquer parcela importará o vencimento antecipado do saldo devedor, nos termos do § 2º do art. 217 do Regimento Interno deste Tribunal; 
1. enviar cópia do Acórdão que vier a ser proferido à Procuradoria da República no Estado de SP, nos termos do § 3º do art. 16 da Lei 8.443/1992, c/c o § 7º do art. 209 do Regimento Interno do TCU, para adoção das medidas cabíveis;
1. enviar cópia do Acórdão que vier a ser proferido ao Fundo Nacional de Saúde - MS e aos responsáveis, para ciência;
1. enviar cópia do Acórdão que vier a ser proferido à Tribunal de Contas do Estado de São Paulo, ao Ministério Público do Estado de São Paulo e à Câmara Municipal de Eldorado/SP, para adoção das medidas que entenderem pertinentes em suas respectivas áreas de competência, haja vista a quitação de parcelas do débito apurado nesta tomada de contas especial, de responsabilidade de gestores municipais e da empresa contratada, com recursos do município;
1. informar à Procuradoria da República no Estado de SP, ao Fundo Nacional de Saúde - MS, ao Tribunal de Contas do Estado de São Paulo, ao Ministério Público do Estado de São Paulo, à Câmara Municipal de Eldorado/SP e aos responsáveis que a deliberação, acompanhada do Relatório e do Voto que a fundamenta, está disponível para a consulta no endereço www.tcu.gov.br/acordaos, além de esclarecer que, caso requerido, o TCU poderá fornecer sem custos as correspondentes cópias, de forma impressa; e
1. informar à Procuradoria da República no Estado de SP e ao Ministério Público do Estado de São Paulo que, nos termos do parágrafo único do art. 62 da Resolução TCU 259/2014, os procuradores e membros do Ministério Público credenciados nesta Corte podem acessar os presentes autos de forma eletrônica e automática, ressalvados apenas os casos de eventuais peças classificadas como sigilosas, as quais requerem solicitação formal."
É o relatório.

não há.

Procurador Júlio Marcelo de Oliveira.

TOMADA DE CONTAS ESPECIAL. CONVÊNIO PARA AQUISIÇÃO DE MEDICAMENTOS PARA PROGRAMAS DE SAÚDE. APRESENTAÇÃO DE DOCUMENTAÇÃO FISCAL INIDÔNEA PARA COMPROVAÇÃO. CITAÇÃO. REVELIA. CONTAS IRREGULARES. SOLIDARIEDADE. DÉBITO. MULTA.

TOMADA DE CONTAS ESPECIAL (TCE)

Secretaria de Controle Externo de Tomada de Contas Especial (Secex-TCE).

Em exame, processo de tomada de contas especial instaurada pelo Fundo Nacional de Saúde/Ministério da Saúde em desfavor dos Srs. Donizete Antônio de Oliveira e Eduardo Frederico Fouquet, prefeitos do município de Eldorado/SP nos períodos de 1º/1/2009 a 31/12/2012 e 1º/5/2013 a 31/1/22016, respectivamente, e CMM Comércio de Materiais Médicos e Medicamentos Ltda., devido à não comprovação da regular aplicação dos recursos repassados pela União ao município por meio do convênio 00793/2009[footnoteRef:2] celebrado com o Ministério da Saúde. [2:  Peça 8, Siafi 723413.] 
2. O objeto do ajuste foi a "aquisição de medicamentos para programas de saúde do Município de Eldorado", no valor de R$ 100.000,00, sendo R$ 98.000,00 à conta do ministério, efetivamente transferidos em 17/11/2010[footnoteRef:3], e R$ 2.000,00 referentes à contrapartida do município. A data final para apresentação da prestação de contas foi fixada em 17/11/2011. [3:  2010OB829127 (peça 7) .] 
3. A prestação de contas e as respectivas complementações foram analisadas pelo repassador[footnoteRef:4] que concluiu pela "não aprovação da prestação de contas, uma vez que ficou comprovado o não cumprimento do estabelecido no Termo do Convênio".[footnoteRef:5] [4:  Peças 17, 18 e 20.]  [5:  Peça 18, p. 20.] 
4. Instaurou-se esta tomada de contas especial sob o seguinte fundamento[footnoteRef:6]: [6:  Peça 23, 25 e 27.] 
"Apresentação de documentação inidônea a título de comprovação de despesas relativas ao convênio descrito como 'Aquisição de medicamentos para programas de saúde do Município de Eldorado'; Impugnação total das despesas do Convênio nº . 723413/2015 SICONV, por motivo de aquisição de medicamentos sem a identificação dos números de lote, estando em desconformidade com o disposto no Inciso X do Artigo 13 da Portaria ANVISA n° 802, de 08/10/1998. Não cumprimento do Termo de Parcelamento 115/2014."
5. Após o pronunciamento regulamentar das instâncias pertinentes[footnoteRef:7], a TCE foi encaminhada ao Tribunal. A secretaria promoveu a citação dos responsáveis nos seguintes termos[footnoteRef:8]: [7:  Controladoria-Geral da União (peças 39, 40 e 41) e Ministro de Estado supervisor (peça 42) .]  [8:  Peça 46.] 
"Irregularidade 1: não comprovação da boa e regular aplicação dos recursos federais repassados pelo Ministério da Saúde ao Município de Eldorado-SP por força do Convênio 793/2009 (Siconv 723413) , objeto 'Aquisição de medicamentos para programas de saúde do Município de Eldorado', por motivo de aquisição de medicamentos sem a identificação dos números dos lotes, estando em desconformidade com o disposto no Inciso X do Artigo 13 da Portaria ANVISA n° 802, de 08/10/1998 e não cumprimento do Termo de Parcelamento da Dívida 115/2014. 
 (...) 
Débitos relacionados aos responsáveis Donizete Antônio de Oliveira (CPF: 973.268.878-53) , CMM Comércio de Materiais Médicos e Medicamentos Ltda. (CNPJ: 08.493.445/0001-62) e Eduardo Frederico Fouquet (CPF: 037.457.568-19) :
Responsável: Donizete Antônio de Oliveira (CPF: 973.268.878-53) .
Conduta: na parcela D1 [R$ 98.000,00 de 19/11/2010] - deixar de apresentar completa documentação comprobatória das despesas relativas ao instrumento em questão, adquirir medicamentos sem a identificação dos números de lote, estando em desconformidade com o disposto no Inciso X do Artigo 13 da Portaria ANVISA n° 802, de 8/10/1998, conforme apontado no Parecer SICONV n° 141, de 13/4/2015.
 (...) 
Responsável: CMM Comércio de Materiais Médicos e Medicamentos Ltda. (CNPJ: 08.493.445/0001-62) .
Conduta: na parcela D1 [R$ 98.000,00 de 19/11/2010] - não comprovar a entrega dos medicamentos vendidos ao Município de Eldorado-SP, deixando de fazer constar da nota fiscal os respectivos números de lotes de fabricação dos medicamentos (DANFE 000.000.112, Série 1, de 23/2/2011) , o qual não recebeu o devido ateste.
 (...) 
Responsável: Eduardo Frederico Fouquet (CPF: 037.457.568-19) .
Conduta: na parcela D1 [R$ 98.000,00 de 19/11/2010] - deixar de dar cumprimento total ao Termo de Parcelamento 115/2014.
 (...) ." (grifei) 
6. O embasamento para a citação nos moldes realizados encontra-se integralmente transcrito no relatório precedente e no trecho seguinte[footnoteRef:9]: [9:  Peça 82.] 
" (...) 
18.1.1.1. Em relação aos números dos lotes dos medicamentos no documento fiscal, o TCU tem se pronunciado que tal requisito é essencial para o controle e posterior verificação pelos órgãos de controle como forma de rastrear e comprovar a origem e a existência dos produtos, como explicado a seguir em trecho do Voto do Ministro Augusto Nardes que embasou o Acórdão 8337/2018-TCU-Segunda Câmara:
'8. No mérito, os argumentos apresentados nos recursos não lograram comprovar a efetiva entrega dos medicamentos adquiridos com recursos federais dos convênios.
9. Descabidas as alegações da empresa [omissis] de que desconhecia os termos da Portaria da Anvisa nº 802/1998, que instituiu o Sistema de Controle e Fiscalização de toda a cadeia de produção, distribuição e entrega de produtos farmacêuticos, e que exige a aposição do número dos lotes dos medicamentos na nota fiscal emitida, como forma de rastrear e comprovar a origem e a existência dos produtos, nos termos de seu artigo 13, X, e §§ 1º e 2º:
Art. 13 As empresas autorizadas como distribuidoras tem o dever de:
...
X - Somente efetuar as transações comerciais através de nota fiscal que conterá obrigatoriamente o número dos lotes dos produtos farmacêuticos.
§ 1º Na impossibilidade de cumprir com o determinado do inciso X do artigo 13 deste regulamento, as empresas distribuidoras deverão adotar uma das seguintes alternativas:
a - Impressão pelo sistema de "Jato de tinta", no cartucho do medicamento (embalagem secundária) , do logotipo da empresa distribuidora, ou sua identificação;
b - Acrescentar ao cartucho (embalagem secundária) uma etiqueta autocolante e autodestrutiva, contendo o logotipo da empresa distribuidora ou sua identificação.
§ 2º O prazo para cumprimento ao disposto no inciso X e, alternativamente no seu parágrafo primeiro, incisos a e b, é até o dia 08 de fevereiro de 1.999.'
18.1.1.2. Contudo, o TCU também já se pronunciou que a falta da numeração dos lotes dos medicamentos no documento fiscal, isoladamente, não enseja a imputação de débito, assim como a nota fiscal desacompanhada de outras evidências também não tem o condão de comprovar que os medicamentos tenham sido entregues ao destinatário, conforme voto condutor do Acórdão 818/2019-TCU-Segunda Câmara (rel. min. Marcos Bemquerer) : 
'10. Cumpre destacar que apenas a existência de nota fiscal, desacompanhada de qualquer evidência de recebimento, é insuficiente para afastar a possibilidade de ter havido pagamento sem a devida contraprestação do serviço, que poderia ter sido demonstrada mediante comprovantes da entrega dos medicamentos à prefeitura, da entrada no estoque e saída deste ou, mesmo, da distribuição aos usuários do SUS.
11. Acrescente-se, ainda, que a falta de indicação dos lotes dos produtos na nota fiscal, embora isoladamente não possa ensejar imputação de débito, caracteriza descumprimento da norma da Anvisa, sendo que as empresas fornecedoras de medicamentos não podem alegar mero desconhecimento de portaria específica disciplinadora do controle sanitário na produção, distribuição, transporte de produtos farmacêuticos, ramo de atuação dessas empresas.'
18.1.1.3. No caso concreto tratado nestes autos, o único pretenso comprovante apresentado pela convenente é a nota fiscal sem o número dos lotes e sem o devido atesto do recebimento dos medicamentos (peça 12) . Assim, por essa irregularidade, cabe chamar aos autos o prefeito do município à época da irregularidade, Sr. Donizete Antônio de Oliveira (CPF: 973.268.878-53) , bem como a empresa contratada, sociedade empresária CMM Comércio de Materiais Médicos e Medicamentos Ltda. EPP (CNPJ 08.493.445/0001-62) .
18.1.1.4. Acerca do débito ora discutido, foi firmado, em 16/10/2014, o Termo de Parcelamento 000115/2014, com base na Portaria MS 1.751/2002, para pagamento em 30 (trinta) parcelas mensais no valor de R$ 4.573,68. O devedor responsável pelos pagamentos era o município de Eldorado. Foram quitadas 12 (doze) parcelas.
18.1.1.5. Embora tenha constado do termo de parcelamento, o município não deveria ter sido o responsável pelos pagamentos, haja vista que não se verificou nenhum benefício daquela municipalidade com os recursos do convênio. Assim, quando do mérito deste processo, cabe notificar o Tribunal de Contas do Estado de São Paulo acerca dessa irregularidade, a fim de que adote as medidas que entender necessárias para que os responsáveis ressarçam os cofres municipais.
18.1.1.6. No que se refere ao parcelamento firmado e descumprido em parte pela municipalidade, tem-se que ele não poderia ter sido realizado para quitação com recursos oriundos dos cofres daquela municipalidade, mas sim com a responsabilização dos gestores municipais faltosos.
18.1.1.7. Embora se admita que débitos pessoais do gestor pagos com recursos municipais gera incentivo a irregularidades e desvios de recursos, bem como custos adicionais aos entes federados (a devolução dos recursos ao município demandará novas ações de conhecimento e de execução contra o gestor, quando já se tem um título executivo pronto) , a jurisprudência é mansa no sentido de considerar quitada a dívida do gestor, mesmo que paga com recursos municipais (Acórdão 110/1996-TCU-Segunda Câmara, rel. José Antônio; 450/2001-1ª Câmara, rel. Guilherme Palmeira; 1135/2004-1ª Câmara, rel. Marcos Bemquerer; 4201/2014-1ª Câmara, rel. Weder de Oliveira; 7758/2019-2ª Câmara, rel. Marcos Bemquerer) .
18.1.1.8. Vale citar trecho do Voto do Acórdão 450/2001-TCU-Primeira Câmara, cujo entendimento foi de considerar quitada a dívida, mas expedir quitação ao município, e não ao gestor responsável:
'Voto
Com efeito, o responsável não demonstrou ter aplicado os recursos recebidos no objeto pactuado, razão por que as suas contas devem ser julgadas irregulares, mas sem débito, ante o recolhimento efetuado, com recursos da Prefeitura Municipal de Itaipé/MG, pelo prefeito sucessor, consoante se observa da cópia do "Recibo de Depósito" em favor do Ministério da Previdência e Assistência Social (fl. 52) .
Como a dívida foi paga com recursos municipais, a quitação deve ser dada à própria prefeitura, consoante inúmeras decisões adotadas em situações análogas à presente, cabendo comunicar o fato à Câmara Municipal e ao Tribunal de Contas do Estado de Minas Gerais, para adoção das medidas cabíveis.'
18.1.1.9. Em que pese aceitar a quitação do débito, as decisões mandam que seja dado conhecimento ao Tribunal de Contas do Município, ao Ministério Público Estadual e à Câmara Municipal, para que adotem as providências que entenderem pertinentes.
18.1.1.10. Perante a jurisprudência referida, entende-se por conhecer como créditos as parcelas quitadas do termo de parcelamento.
18.1.1.11. Não obstante, na linha da jurisprudência, quando do mérito destas contas, cabe enviar cópia dos autos ao Tribunal de Contas do Estado de São Paulo - TCE/SP, ao Ministério Público do Estado de São Paulo e à Câmara Municipal de Eldorado/SP, para adoção das medidas que entenderem pertinentes, quanto ao pagamento de parte do débito pessoal do gestor com recursos municipais.
13. Verifica-se, assim, que, apesar de o tomador de contas não haver incluído CMM Comércio de Materiais Médicos e Medicamentos Ltda. como responsável neste processo, após análise realizada sobre a documentação acostada aos autos, conclui-se que sua responsabilidade deve ser incluída, uma vez que há evidências de que tenha tido participação na irregularidade aqui verificada." (grifei) 
7. Foi celebrado termo de parcelamento, com base na Portaria MS 1751/2002, para pagamento, por parte da municipalidade, em 30 (trinta) parcelas mensais, tendo sido quitadas somente 12 (doze) , procedimento contestado pela unidade instrutiva que entende serem os gestores os responsáveis pelo dano em solidariedade com a empresa CMM Comércio de Materiais Médicos e Medicamentos Ltda.
8. Regularmente citados[footnoteRef:10], todos os responsáveis permaneceram silentes. [10:  Peças 51, 52, 53, 54, 63, 65, 66, 67, 68, 69, 70, 77 e 79.] 
9. A unidade instrutiva propõe que as contas dos responsáveis sejam julgadas irregulares e que sejam condenados em débito, bem como seja aplicada a multa prevista no art. 57 da Lei 8.443/1992.
10. O MP/TCU alinha-se à proposta de encaminhamento formulada pela Secex-TCE[footnoteRef:11]. [11:  Peça 84.] 
II
11. Incide sobre os responsáveis os efeitos da revelia, dando-se prosseguimento ao processo, nos termos do art. 12, § 3º, da Lei 8.443/1992.
12. Tendo em vista a existência nos autos de elementos que demonstram a aplicação irregular dos recursos federais que deu ensejo a dano ao erário, acolho integralmente a proposta da unidade instrutiva, endossada pelo MP/TCU.
13. No caso, portanto, o dever de ressarcimento foi assumido expressamente pela municipalidade ao celebrar o termo de parcelamento, mas não pelos responsáveis pelo uso irregular dos recursos. A Portaria MS 1751/2002, usada como base para a celebração do termo de parcelamento, estabelece, em seu art. 1º, "os procedimentos a serem observados e aplicados para a formulação do pedido de parcelamento de débitos, na fase administrativa, e a formalização do respectivo processo". O art. 8º esclarece que os débitos a serem parcelados podem ser de pessoas físicas ou jurídicas:
"Art. 8º (...) 
 (...) 
§ 6º Para a formalização e instrução do processo de parcelamento serão exigidos, além dos formulários previstos neste artigo, os documentos a seguir enumerados:
I - Pessoa Jurídica
 (...) 
II - Pessoa Física
 (...) ."
14. Não haveria óbices, portanto, a que o recolhimento fosse efetuado pelos ex-prefeitos. Outrossim, não constam informações sobre o motivo pelo qual o termo foi celebrado com a municipalidade e não com os responsáveis em tela nesta tomada de contas especial. A esse respeito, os pareceres financeiros direcionavam a responsabilidade pela restituição do débito aos ex-prefeitos[footnoteRef:12]: [12:  Peças 16 e 18.] 
Parecer Gescon nº 1547, de 11/6/2013 
"9. Diante do exposto no subitem 8.1 do item 8 acima, notificamos o Sr. Eduardo Frederico Fouquet, CPF 037.457.568-19, atual Prefeito, e o Sr. Donizete Antonio de Oliveira, CPF 973.268.878-53, ex Prefeito, para proceder a devolução ao FNS/MS, através de Guia de Recolhimento da União - GRU, dos recursos repassados no valor de R$98.000,00, deduzidos os valores de R$3.490,02, R$2.000,00, R$119,40 e R$13,50, já devolvidos, conforme citados nos itens 4 e 7 deste Parecer, resultando no valor de R$92.377,08 devidamente corrigidos conforme Demonstrativo de Débito anexo."
Parecer Gescon nº 1104, de 9/4/2013 
"14. Diante o exposto no item 13 acima, o Gestor deverá proceder a devolução ao FNS/MS, através de Guia de Recolhimento da União - GRU, dos recursos repassados no valor de R$98.000,00 devidamente corrigidos conforme Demonstrativo de Débito anexo, deduzindo-se o valor de R$3.490,02 já devolvido, conforme citado no item 4 deste Parecer."
15. Considero acertada a proposta da unidade instrutiva de encaminhar cópia desta deliberação ao Tribunal de Contas do Estado de São Paulo, ao Ministério Público do Estado de São Paulo e à Câmara Municipal de Eldorado/SP, para adoção das medidas que entenderem pertinentes em suas respectivas áreas de competência, haja vista a quitação de parcelas do débito apurado nesta tomada de contas especial, de responsabilidade de gestores municipais e da empresa contratada, com recursos do município.
16. Por fim, não se operou na situação em exame a prescrição da pretensão punitiva, uma vez que se considera, para esse fim, que a irregularidade sancionada ocorreu em 23/2/2011, data de emissão da nota fiscal relativa à aquisição, irregular, dos medicamentos[footnoteRef:13], enquanto a ordenação das citações ocorreu em 13/1/2021[footnoteRef:14].  [13:  Peça 12.]  [14:  Peça 46.] 
Diante do exposto, manifesto-me pela aprovação do acórdão que ora submeto à apreciação deste Colegiado.
TCU, Sala das Sessões, em 15 de fevereiro de 2022.
Weder de Oliveira
Relator